【裁判字號】    95,訴,2096
【裁判日期】    950728
【裁判案由】    清償借款
【裁判全文】
臺灣高雄地方法院民事判決              95年度訴字第2096號
原      告  合作金庫商業銀行股份有限公司
法定代理人  乙○○
訴訟代理人  丙○○
訴訟代理人  甲○○
被      告  林復華（即陳榮安遺產管理人）
當事人間請求清償借款事件，本院於民國95年7 月21日言詞辯論
終結，判決如下：
    主  文
原告之訴駁回。
訴訟費用由原告負擔。
    事實及理由
一、本件被告經合法通知，未於言詞辯論期日到場，核無民事訴
    訟法第386 條各款所列情形，爰依原告之聲請，由其一造辯
    論而為判決。
二、原告主張：
  (一)訴外人陳榮安於民國92年9 月8 日向中國農民銀行股份有限
    公司（下稱中國農民銀行）借款新臺幣（下同）600,000 元
    ，雙方約定借款期間7 年，自92年9 月8 日起至99年9 月8
    日止，自實際撥款日起，依年金法按月攤還本息。前2 年，
    按中國農民銀行定儲利率指數加百分之0.925 機動計息，第
    3 年起，按中國農民銀行定儲利率指數加百分1.05機動計息
    。並約定逾期在6 個月內者，按上開利率百分之10，超過6
    個月者，按上開利率百分之20加計違約金。如不依約清償本
    金時，中國農民銀行得主張全部到期。詎訴外人陳榮安自94
    年8 月8 日起即未依約繳納應分期繳納之本金及利息，迄今
    尚有本金445,641 元及利息、違約金，仍未清償。
  (二)訴外人陳榮安又於92年9 月22日向中國農民銀行申請卡號00
    00000000000000號信用卡使用。依約被告即得於原告之特約
    商店記帳消費，惟當月帳款，應於翌月15日前繳付中國農民
    銀行，如延遲未付，應按日息萬分之4.52，即週年利率百分
    之16.5計付利息及違約金。詎訴外人陳榮安並未依約清償，
    經核算結果，尚有本金147,946 元及利息、違約金、預借現
    金手續費255 元，仍未清償。
  (三)茲因訴外人陳榮安已於94年9 月11日死亡，其法定繼承人均
    已拋棄繼承，被告經本院以95年度財管字第26號民事裁定選
    任為訴外人陳榮安之遺產管理人，而中國農民銀行亦於95年
    5 月1 日與合作金庫商業銀行合併，合併後其權利義務，由
    原告承受。原告爰依消費借貸及信用卡之法律關係提起本訴
    。
  (四)並聲明：求為判決被告應給付原告593,587 元，及其中
    445,641 元，自民國94年8 月8 日起至清償日止，按週年利
    率百分之2.595 計算之利息，暨自94年9 月9 日起至清償日
    止，其逾期在6 個月以內者，按上開利率百分之10，逾期超
    過6 個月者，按上開利率百分之20計算之違約金；另外
    147,946元，自民國94年9月1日起至清償日止，按週年利率
    百分16.5計算之利息，暨自94年9 月1 日起至清償日止，按
    上開利率百分之10計算之違約金。
三、被告於言詞辯論期日未到場，據其提出之書狀記載：被告為
    訴外人陳榮安之遺產管理人，業已聲請本院依公示催告程序
    ，公告命訴外人陳榮安之債權人於限定期限內報明債權，被
    告自不得於公告期間屆滿前，對於訴外人陳榮安之債權人清
    償債務。退而言之，縱認訴外人陳榮安之債權人於公告期間
    屆滿前，仍得請求清償，法院亦應為保留給付之判決。並聲
    明：求為判決駁回原告之訴。
四、按民法第1181條規定，遺產管理人非於同法第1179條第1 項
    第3 款所定期間屆滿後，不得對於被繼承人之任何債權人或
    受遺贈人，償還債務或交付遺贈物，揆其法意，係為使繼承
    債權人公平受償，必須為遺產之清算程序，以公示催告使被
    繼承人之債權人及受遺贈人於一定期間內報明債權及為願受
    遺贈與否之聲明，如許於期間屆滿前為清償，則此項目的勢
    將無法達成，故此項規定，不僅於遺產管理人為清償時受其
    限制，即強制執行時亦同受限制（司法院81年8 月21日廳
    民2 字第13793 號研究意見參照）。準此，遺產管理人於公
    示催告程序所定期間屆滿前，對於被繼承人之債權人或受遺
    贈人，自不負有償還債務或交付遺贈物之義務。債權人不依
    上開法定程序行使其權利，於公示催告程序所定期間屆滿前
    ，遽行訴求遺產管理人償還債務，於法自有未合（最高法院
    68 年 臺上字第2686號判例，雖係本於74年6 月3 日修正公
    布前民法第1181條規定之文義而為論述，認「依照民法第
    1179條第1 項第3 款規定，遺產管理人應聲請法院依公示催
    告程序，公告命被繼承人之債權人於限定期間內報明債權，
    又依同法第1181條規定，非於上項公告期間屆滿後，債權人
    不得請求清償債權，上訴人不依上開法定程序行使其權利，
    竟於公示催告程序所定期間屆滿前遽行訴求被上訴人給付，
    自有未合」，惟該判例在民法第1181條規定於74年6 月3 日
    修正公布迄今，未經最高法院民事庭會議決議不再援用，仍
    屬有效適用之判例，可見最高法院迄今仍認被繼承人之債權
    人於公示催告程序所定期間屆滿前遽行訴求遺產管理人給付
    ，尚有未合，亦可參照）。
五、查本件原告主張之事實，縱或屬實，因被告經本院以95年度
    財管字第26號民事裁定選任為訴外人陳榮安之遺產管理人後
    ，業已聲請本院以公示催告程序，公告命訴外人陳榮安之債
    權人於公示催告最後登載新聞紙之日起，即95年6 月20日起
    1 年2 月內，向本院或被告報明債權，業據本院依職權調取
    本院95年度家催字第219 號民事聲請案卷核閱屬實，揆諸前
    揭說明，被告於公示催告程序所定期間即96年8 月19日屆滿
    前，對於原告自不負有償還債務之義務。原告不依上開法定
    程序行使其權利，而於公示催告程序所定期間屆滿前，訴請
    被告償還債務，自屬無據。
六、從而，原告本於消費借貸及信用卡之法律關係，訴請被告給
    付593,587 元，及其中445,641 元，自民國94年8 月8 日起
    至清償日止，按週年利率百分之2.595 計算之利息，暨自94
    年9 月9 日起至清償日止，其逾期在6 個月以內者，按上開
    利率百分之10，逾期超過6 個月者，按上開利率百分之20
    計算之違約金；另外147,946 元，自民國94年9 月1 日起至
    清償日止，按週年利率百分16.5計算之利息，暨自94年9 月
    1 日起至清償日止，按上開利率百分之10計算之違約金，為
    無理由，應予駁回。
七、本件事證已臻明確，兩造其餘攻擊防禦方法，經本院審酌後
    ，認與判決之結果不生影響，無一一論述必要，附此敘明。
八、據上論結，依民事訴訟法第385 條第1 項前段、第78條，判
    決如主文。
中    華    民    國    95    年    7     月    28    日
                  民事第二庭  法  官  伍逸康
以上正本證明與原本無異。
如不服本判決，應於送達後20日內，向本院提出上訴狀並表明上
訴理由，如於本判決宣示後送達前提起上訴者，應於判決送達後
10日內補提上訴理由書（須附繕本）。
中    華    民    國    95    年    7     月    31    日
                              書記官  林雯琪


司法院資訊處製作；財團法人民間司法改革基金會備份。
